【裁判字號】    88,訴,426
【裁判日期】    890608
【裁判案由】    強盜
【裁判全文】
臺灣苗栗地方法院刑事判決                          八十八年度訴字第四二六號
    公  訴  人  臺灣苗栗地方法院檢察署檢察官
    被      告  戊○○
    指定辯護人  本院公設辯護人丁○○
右列被告因強盜案件，經檢察官提起公訴（八十八年度偵字第五二五八號），本院判
決如左：
    主  文
戊○○無罪；應令入相當處所施以監護，期間為壹年。
    理  由
一、公訴意旨略以：被告戊○○意圖為自己不法所有，於民國（下同）八十八年十月
    二十二日凌晨一時五十分許，至苗栗縣造橋鄉大西村有人居住之慈聖宮內，竊取
    香油箱內之香油錢，於竊得新臺幣（下同）一元（下稱系爭贓款）後，經慈聖宮
    之管理人員甲○○發覺，以木棒欲制止被告時，被告竟為防護贓物及脫免逮捕，
    反將木棒搶下，並以木棒攻擊甲○○，當場施以強暴，並致甲○○頭部受傷紅腫
    ，因認被告涉有刑法第三百二十九條準強盜罪嫌云云。
二、按心神喪失人之行為，不罰，刑法第十九條第一項定有明文；又不能證明被告犯
    罪或其行為不罰者，亦應諭知無罪之判決，刑事訴訟法第三百零一條第一項亦定
    有明文。按刑法上所謂心神喪失之人，非以其心神喪失狀態毫無間斷為必要，如
    果行為時確在心神喪失之中，即令事前事後偶回常態，仍不得謂非心神喪失人，
    此有最高法院二十四年上字第二八四四號判例要旨可資參照。故刑法上之心神喪
    失或精神耗弱，應依行為時精神障礙程度之強弱而定，如行為時之精神，對於外
    界事務全然缺乏知覺理會及判斷作用，而無自由決定意思之能力者，為心神喪失
    ，如此項能力並非完全喪失，僅較普通人之平均程度顯然減退者，則為精神耗弱
    ；又心神是否喪失，精神是否耗弱，乃屬醫學上精神病科之專門學問，非有專門
    精神病醫學研究之人予以診察鑑定，不足以資斷定，亦有最高法院二十六年渝上
    字第二三七號及四十七年臺上字第一二五三號分別著有判例可資參照。
三、本件公訴人認被告涉有準強盜犯行，無非以被告於警訊及偵查中之自白，證人甲○○於警訊中之證詞及贓物認領保管單一紙，為其所憑之論據。訊據被告固不否
    認有於右揭時地與證人甲○○發生衝突之情形，惟堅詞否認有前開準強盜之犯行
    ，辯稱：伊當時路過該廟，因為身上沒錢，又急著打電話給姊姊，所以從香油錢
    箱中倒出一元來打電話，但是被廟裡的人發覺後就被打，沒有拿到一元，電話也
    沒打成，所以就到警察局報警處理云云。
四、經查：
    （一）公訴意旨認被告涉有前開準強盜犯行，係以被害人即證人甲○○於警訊中
          證稱：「戊○○因為被我拿棍子打想逃跑，所以搶我的棍子反毆我…」、
          「我的頭部左上方遭他毆傷，已腫起紅腫，我不對他提出傷害告訴，所以
          我未提診斷證明。」（見偵查卷第九頁正面、反面）等語，為主要認定被
          告犯行之論據，惟證人甲○○嗣於本院審理中又改稱：「…，我也順手拿
          木棍打被告雙手，被告錢沒拿到和我對打，他把錢箱放到一旁，我當時打
          了被告兩下他便沒力氣和我對打，…」、「（問：他跟你對打時，被告有
          否搶你的木棒？）沒有，他也沒再拿其他的東西打我，他沒力氣了。」、
          「（問：你有無受傷？）沒有。」（見本院八十九年四月二十七日訊問筆
          錄）等云，足見證人甲○○之證詞前後相互矛盾，是被告是否有證人所指
          當場施以強暴之犯行即生疑義？參以證人即警員丙○○於本院審理中證稱
          ：「當時我們有問傅先生，傅先生是說有打他，但他不願驗傷，說小事情
          不願計較。」（見本院八十九年四月二十七日訊問筆錄）指稱證人甲○○
          說有打等云；證人即現場處理之一警員乙○○則於本院審理中另結證稱：
          「…。至於被告有無拿棒棍打廟祝，我不清楚。」（見本院八十九年五月
          二十五日訊問筆錄）另供稱不清楚被告有無拿棍棒打證人甲○○等云，益
          徵證人甲○○是否確係遭被告持木棒敲打並無法證實，公訴意旨對此未加
          詳查，遽以採認證人甲○○有疑義之證詞為唯一之論述，顯有未洽。
    （二）次查，關於系爭贓款一元之查獲過程，據證人甲○○先於警訊中證述：「
          （問：香油錢之錢箱內共有多少錢被竊走？）我們慈聖宮每日（假日除外
          ）均將香客捐之錢收起，據我睡前大約看了一下，內有一百元一張及大約
          一千元的硬幣，實際金額因為未清點，所以不知道。」（見偵查卷第九頁
          正面）；再於本院審理中證述：「油錢被倒得滿地，不知有否被拿去，油
          箱只有小縫，手進不去，所以他用倒的。」、「當時警察有帶被告到現場
          去找錢，只有在廁所裡找到一塊錢，廁所離廟有一個房間，但不知被告有
          否到過廁所。」（見本院八十九年四月二十七日訊問筆錄）等語，並不清
          楚被告是否竊取一元；再據證人丙○○於本院審理中證稱：「…，當時搜
          身也沒有搜到什麼。」、「被告時而說拿到一把錢，時而說沒拿到半毛錢
          ，廟與警所間只有一小（筆錄漏載「段」）路，我們同事（筆錄誤載為時
          ）帶被告沿途找有無贓物。同事前去搜索，不清楚一塊錢是在何處找到的
          。」（見本院八十九年四月二十七日訊問筆錄）等云，亦不了解被告有無
          竊取一元；另證人乙○○於本院審理中亦結證稱：「我負責起贓及資料整
          理，是由當事人（指被告）帶我去取贓，帶到廟旁在水管底下取得一塊錢
          ，去時他便直指那地方，應不是刻意壓在水管底下，那塑膠管捲成一團，
          是放在廟裡很明顯的地方，就剛好發現那一塊錢。…」、「…，請他拿出
          身上東西時，也都沒有發現錢。」（見本院八十九年五月二十五日審理筆
          錄）等云，亦證述一元係無意間發現，並非被告刻意藏贓。綜觀證人三人
          之證言，若被告於行竊當時，已為證人甲○○發覺而立即持棍棒攻擊被告
          ，被告在驚恐之際，顯然無法將全數硬幣收藏於身，衡情當會散落遺留部
          分硬幣於現場，然證人甲○○於警訊中卻稱所有香油錢均遭竊，其於本院
          審理中卻又改稱因香油錢散落滿地，不知有否被拿走等語，前後說詞亦不
          一致，足徵證人甲○○所稱失竊之金額亦不實在，而無足採。另證人傅振
          榮亦無法肯定被告是否到過廁所及廁所內找到之一元是否為被告所竊取，
          凡此，足知證人乙○○攜同被告找到之一元是否為被告所竊取，亦有疑義
          。對照證人丙○○與乙○○於本院審理中一致證稱在被告身上並未搜得任
          何金錢，係證人乙○○帶同被告起贓，始於廟旁之水管底下找到一元等云
          ，及證人甲○○前開證詞謂該一元係於廁所內找到等語，顯見證人間對於
          系爭贓款一元之發現地點互有出入，是系爭贓款是否確為被告所竊亦無法
          證明。
    （三）末查，被告之父親己○○於本院審理中指稱：其兒（即被告）有精神病（
          見本院八十八年十二月七日訊問筆錄）等語，並提出中華民國殘障手冊及
          八一八醫院診斷證明書各一紙附卷以供佐證，參諸被告於警訊及偵審中之
          供詞反覆不定，其用字遣詞鬆散，注意力無法集中，常答非所問，證人詹
          國政於本院審理中亦證稱：「…。在問話中被告語無倫次，發現有點精神
          問題。…」（見本院八十九年四月二十七日訊問筆錄），另證人乙○○於
          本院審理中亦結證稱：「我們是有發現他言語不清，他報案時，我們不在
          派出所，後來在問他話時，有發現他言語有問題。…」（見本院八十九年
          五月二十五日審理筆錄）等云，均一致指認被告犯案當時精神狀態嚴重異
          常，為進一步探究被告犯案當時之精神狀態，本院特囑託財團法人為恭紀
          念醫院（下稱為恭醫院）鑑定被告行為時之精神狀態，經鑑定後其函覆本
          院稱：「被告在會談中，言語前後不一，疑惑，無法肯定，表示會去慈聖
          宮是因為有一股不知名的力量指引，而到了慈聖宮後，自己只是閒晃，並
          沒有要偷錢的意思，…。綜合病史，心理測驗，及會談當時精神狀態檢查
          ：會談當時，被告態度尚合作，言語明顯有中度鬆散及不連貫，有明顯的
          精神症狀，包括有關係妄想，被害妄想，聽幻覺，視幻覺，思考被知道，
          思想被抽走，思考流程及內容不合理，認知功能尚好，但有輕度注意力不
      集中；且沒有足以造成精神疾病的藥物濫用史或嚴重內外科疾病；不論人
          際關係或工作能力均有明顯退化的情形；發病期間已達二年以上，雖曾接
          受治療，但不規則，依據以上情形，被告應已符合精神分裂病的診斷，且
          會談當時之精神症狀嚴重度，應比八十八年十月份案發當時佳，因為之後
          被告約有二個月固定門診追蹤及服藥。而回顧案發當時，被告的精神狀態
          不穩定，不論思想、情緒、言語及睡眠情況均不好，且被告的行為明顯受
          到此精神分裂症狀影響，因為被告表示有個不知名的力量指引他到慈聖宮
          ，且不是為了偷竊的目的，自己也不清楚為何要聽此力量之指示，所以應
          是有明顯的幻覺及妄想且影響到被告的認知能力及行為，所以整體而言，
          被告在犯案當時應是處於心神喪失狀態。」，有財團法人為恭紀念醫院精
          神醫療中心以八十九年一月二十日（八九）為恭醫字第○○八五號函送本
          院之司法鑑定報告書一份存卷足參，亦鑑定被告於行為當時之精神情形係
          處於幻覺、妄想及精神分裂之心神喪失狀態。
五、綜上，被告有無搶下證人甲○○之木棒敲擊甲○○，除據證人甲○○前後矛盾之
    指述外，別無其他證據可供證明；而系爭贓款一元是否確為被告所竊取，證人三
    人間之供詞亦不一致，均不足為被告竊取系爭贓款之不利證據，是被告有無準強
    盜行為之犯行，即屬不能證明。更甚者，被告於實施上開公訴人指稱之竊盜行為
    時，其精神狀態係處於心神喪失之境地，除據右開證人一致證述明確外，亦經為
    恭醫院鑑定屬實。本院綜觀被告於警、偵訊及本院審理中應訊之神情精神，發現
    被告雖經治療後（案發後己○○已帶被告回為恭醫院繼續治療中）仍有精神欠集
    中之現象，其應訊反應固屬有問必答，但仔細推敲，其答話內容欠缺實質，常屬
    日常生活之經驗反應，非屬案情需要之實情，此即證人等一致證稱之「答非所問
    」現象，是上開為恭醫院之鑑定應屬客觀可採，被告於實行上開竊盜行為時，當
    已處於心神喪失之精神狀態，而無刑事責任能力。揆諸首揭規定及判例意旨，本
    件被告之上開行為自屬不罰之行為，自應諭知被告無罪之判決。又為恭紀念醫院
    精神醫療中心司法鑑定報告書建議，應令被告入相當處所，施以監護一年，期依
    保安處分執行法第四十六條、第四十七條規定送往精神病醫院或其他醫療團體，
    予以適當之治療及監視其行動，以資兼顧，而被告於監護處分實施前暨實施完畢
    後，亦應定期追蹤，庶免病情惡化等云。本院認該項建議具建設性，且有利被告
    精神疾病之治療，爰依刑法第八十七條第一項、第三項規定，併諭知令入相當處
    所施以監護一年，以利治療。
據上論斷，應依刑事訴訟法第三百零一條第一項、第二項，刑法第十九條第一項、第
八十七條第一項、第三項，判決如主文。
本案經檢察官陳義忠到庭執行職務
中      華      民      國      八十九      年    六    月      八      日
                                      臺灣苗栗地方法院刑事庭
                                          法  官  陳  鴻  斌
右正本證明與原本無異。
如不服本判決，應於判決送達後十日內向本院提出上訴狀（應附繕本），上訴於台灣
高等法院台中分院。
                                          書記官  陳  文  聰
中      華      民      國      八十九      年    六    月      十二    日


司法院資訊處製作；財團法人民間司法改革基金會備份。
